臺北高等行政法院判決
　　　　　　　　　　　　　　　　　　 95年度訴字第01288號
　　　　　　　　　　　　　　　.
原　　　告　陸軍軍官學校
代　表　人　甲○○
訴訟代理人　葉智幄律師
被　　　告　乙○○
　　　　　　丙○○
上　一　人
輔　佐　人　丁○○
上列當事人間因償還公費事件，原告提起行政訴訟，本院判決如
下：
    主  文
被告乙○○應給付原告新臺幣拾肆萬陸仟伍佰元，及自民國95
年5 月4 日起至清償日止，按年息百分之5 計算之利息。
前項給付於對被告乙○○執行無效果後，由被告丙○○給付。
原告其餘之訴駁回。
訴訟費用由被告負擔。
    事  實
一、事實概要：緣原告以被告乙○○原為原告學校正期學生班第
    64期之學生，因意志不堅，不願意繼續就讀，原告依據該校
    「學員生修業規則」第50條第4 項之規定，於民國（下同）
    81年4 月1 日核予開除學籍。依行為時國軍各軍事學校轉學
    退學開除學生賠償費用辦法（下稱學生賠償費用辦法）第1
    條、第2 條規定，被告乙○○應賠償在校費用計新臺幣（下
    同）359,122 元，嗣被告乙○○已賠償12,622元，餘計尚應
    賠償346,500 元。又被告丙○○為被告乙○○之家長，同意
    並保證願意償還被告乙○○應賠償之金額，並簽具保證書，
    是被告丙○○亦應與其子即被告乙○○負擔賠償責任。經原
    告多次催賠，被告迄今仍未給付，原告遂依一般給付之訴規
    定，提起本件行政訴訟。
二、兩造聲明：（被告乙○○未於準備程序及言詞辯論期日到場
    ，亦未提出任何書狀作何聲明或陳述。）
　(一)原告聲明求為判決：被告乙○○、丙○○應給付原告346,50
    0 元，及自本件起訴狀繕本送達之翌日起至清償日止，按年
    息5%計算之利息。如其中任1 被告已為清償，其他被告於清
    償範圍免其責任。
　(二)被告丙○○聲明求為判決：駁回原告之訴。
三、兩造之主張：
甲、原告主張之理由：
一、按「人民與中央或地方機關間，因公法上原因發生財產上之
    給付或請求作成行政處分以外之其他非財產上之給付，得提
    起給付訴訟；因公法上契約發生之給付，亦同。」行政訴訟
    法第8 條定有明文。參照司法院釋字第348 號解釋意旨，行
    政機關基於其法定職權，為達成特定之行政上目的，於不違
    反法律規定之前提下，自得與人民約定提供某種給付，並使
    接受給付者負合理之負擔或其他公法上對待給付之義務，而
    成立行政契約關係。是國軍各軍事學校招考入學之學生可享
    受公費及軍（士）官養成教育，於畢業後取得軍（士）官任
    用資格，惟學生在校期間如遭退學或開除學籍者，應賠償其
    在校期間之費用，國防部就有關之賠償事宜訂有學生賠償費
    用辦法，該辦法係主管機關為確保國家培養軍事人才之目的
    及財政支出之合理性而訂立，作為自願接受公費軍事教育學
    生訂立行政契約之準據，亦與法律規定無違。且國軍各軍事
    學校於甄試學生之招生簡章上已載明在校受訓期間，如因故
    遭學校開除或退學學籍者，應依照學生賠償費用辦法繳還在
    校期間所耗費用，則學生賠償費用辦法即成為契約之內容，
    訂約當事人均有履行契約之義務。
二、被告乙○○原為原告學校正期學生班第64期之學生，因意志
    不堅，不願意繼續就讀，原告依據該校「學員生修業規則」
    第50條第4 項之規定，於81年4 月1 日核予開除學籍，有原
    告81年4 月1 日（81）朝堅字第1969號開除學籍文令、簽呈
    、開除學生名冊、約談紀錄等影本各乙份可稽。依行為時學
    生賠償費用辦法第1 條、第2 條規定，被告乙○○應賠償在
    校費用計359,122 元，被告乙○○嗣後已賠償12,622元，合
    計尚應賠償346,500 元。又被告丙○○為被告乙○○之家長
    ，亦同意並保證願意償還所需賠償之金額，有其所簽具之保
    證書及學生離校報告書影本各乙份可資佐證。是被告丙○○
    亦應與被告乙○○負擔不真正連帶賠償責任，如其中任一被
    告已為清償，其他被告於清償範圍免其責任。
三、綜上，原告與被告之間屬國家機關與人民約定提供某種給付
    ，並使接受者負合理之負擔或其他公法上對待給付之義務，
    而成立行政契約關係。是被告應賠償之金額，即屬因該行政
    契約關係所生之給付義務。
乙、被告丙○○主張之理由：
一、按原告所述，被告之所以應負擔此債務，乃因被告與原告間
    有契約關係存在，故有履約之義務。果如原告所言，則被告
    所應負之義務必根據兩造之間所立契約之內容，亦即被告乙
    ○○於80年間入學時招生簡章所載之各條款及當時之相關規
    定。然而觀諸原告所提資料，其所附之招生簡章為90年3 月
    12日之版本，且核算基準表則未註明適用日期及該表所據以
    制定之核可文件或法令規章。因此，被告認為原告之訴所據
    有誤。
二、原告據以計算被告應賠償數額者為學生賠償費用辦法。依該
    辦法第2 條規定，被告所應賠償者有4 ：薪餉、主副食費、
    服裝費及教育訓練費。然原告所提出賠償費用統計影本，其
    中所列項目與上開辦法規定不符，增列服裝加給、獎學金、
    預校費用3 筆費用，而且計算方式及數額亦無國軍財勤單位
    之文件資料（例如餉條或餉冊）可供佐證，兼之其上並無主
    官（管）之核示簽章。故被告認為原告所主張之應賠償數額
    實多所疑義，礙難相從。
三、被告僅對預校部分的費用爭議，被告就預校的部分，並沒有
    賠償，但被告認為既已取得畢業證書，即代表不用再賠償。
    理  由
壹、程序方面：
一、本件原告起訴後，原告代表人已由王根林變更為甲○○，茲
    由新任代表人具狀聲明承受訴訟，核無不合，應予准許，先
    為明。
二、被告乙○○經合法通知，無正當理由未於言詞辯論期日到場
    ，查無民事訴訟法第386 條所列各款情事，爰依行政訴訟法
    第218 條準用民事訴訟法第385 條之規定，准依原告聲請，
    由其一造辯論而為判決。
貳、實體方面：
一、按人民與中央或地方機關間，因公法上原因發生財產上給付
    ，得提起給付訴訟，行政訴訟法第8 條第1 項定有明文。次
    按行政機關基於其法定職權，為達特定之行政上目的，於不
    違反法律規定之前提下，自得與人民約定提供某種給付，並
    使接受給付者負合理之負擔或其他公法上對待給付之義務，
    而成立行政契約關係。再國軍各軍事學校招考入學之學生可
    享受公費及軍官養成教育，於畢業後取得軍官任用資格，惟
    學生在校期間如遭退學或開除學籍者，應賠償其在校期間之
    費用，國防部就有關之賠償事宜訂有學生賠償費用辦法，該
    辦法係主管機關為確保國家培養軍事人才之目的及財政支出
    之合理性而依其職權訂定，作為自願接受公費軍事教育學生
    訂立行政契約之準據，與法律規定無違，上開賠償費用辦法
    即成為契約之內容，訂約當事人均有履行契約之義務（司法
    院釋字第348 號解釋參照），被告乙○○既為原告正期班第
    64期學生，即與原告間成立行政契約關係。又按「行政契約
    ，本法未規定者，準用民法相關之規定。」行政程序法第14
    9 條定有明文。而依民法第199 條第1 項規定：「債權人基
    於債之關係，得向債務人請求給付。」同法第233 條第1 項
    前段規定「遲延之債務，以支付金錢為標的者，債權人得請
    求依法定利率計算之遲延利息。」同法第203 條規定：「應
    付利息之債務，其利率未經約定，亦無法律可據者，週年利
    率為5%。」復按「國軍各軍事學校（院班）招考之學生報到
    入學後，經轉學、退學或開除學籍者，除符合本辦法免賠在
    校費用之規定外，均應賠償在校期間費用。中正國防幹部預
    備學校畢業之學生，升入正期班或專科班就讀期間，因故退
    學或開除學籍者，於清償正期班、專科班及中正國防預備學
    校在校期間費用後，始發給中正國防幹部預備學校之畢業證
    明。對應賠償在校期間費用之退學或開除學籍之學生，於完
    成清償費用後，始得出具相關證明。」「賠償在校費用之標
    準如左：一薪餉自入學之日起至核定退學或開除學籍之日止
    ，就已發之全部數額計算之。二主副食品價款自入學之日起
    至核定退學或開除學籍之日止，依每月給與定量，照退學或
    開除學籍時規定價格折算之。三服裝費自入學之日起至核定
    退學或開除學籍之日止，依實際領用給與品種數量，照退學
    或開除學籍時之新品規定價格折算之。如為貸與品，應按規
    定收繳，倘有欠繳者，照退學或開除學籍時之新品規定價格
    折算之。四教育訓練費，自入學之日起至核定退學或開除學
    籍之日止，以教育階層及各班次之人年教育經費基準核算之
    。退學或開除學籍學生之家長為軍公教人員時，其領有眷補
    費及實物補給（代金）者，應在賠償費用中扣除其應得之眷
    補費及實物補給費。」行為時學生賠償費用辦法第1 條及第
    2 條分別定有明文。
二、本件原告主張被告乙○○原為原告學校正期學生班第64期之
    學生，因意志不堅，不願意繼續就讀，原告依據該校「學員
    生修業規則」第50條第4 項之規定，於81年4 月1 日核予開
    除學籍。依行為時學生賠償費用辦法第1 條、第2 條規定，
    被告乙○○應賠償在校費用計359,122 元，嗣被告乙○○已
    賠償12,622元，餘計尚應賠償346,500 元。又被告丙○○為
    被告乙○○之家長，同意並保證願意償還被告乙○○應賠償
    之金額，並簽具保證書，惟經原告多次催賠，被告迄今仍未
    給付之事實，有原告提出之原告81年4 月1 日（81）朝堅字
    第1969號開除學籍文令、原告簽呈、原告開除學生名冊、約
    談紀錄、原告開除學生應賠償費用統計表、被告丙○○出具
    之保證書、被告乙○○出具之報告書、郵局存證信函等件為
    證，並為被告丙○○所不爭；至被告乙○○既未提出書狀為
    聲明或陳述，經合法通知復未到庭爭執，依本院調查證據結
    果，堪信原告上開主張為真正。
三、被告丙○○原抗辯其就原告提出原告開除學生應賠償費用統
    計表內所列賠償金中有關服裝費、獎學金、預校費用等3 筆
    費用被告有意見；嗣又稱僅就預校費用予以爭議云云。惟查
    服裝費業於上揭學生賠償辦法第2 條第3 款已明定，確屬賠
    償費用之一；至所謂獎學金，係由國防部依據「國軍軍事學
    校學生教育補助費給與標準」核列預算，按上、下學期，每
    年發給2 次予在學之軍校學生，以作為其教育訓練給與之一
    部，其與一般因成績優秀，合乎各種獎學金辦法而給與之獎
    學金性質並不相同，故其性質仍屬國軍軍事學生教育訓練費
    用之一部，合乎學生賠償辦法第2 條第4 款之規定；再有關
    預校費用部分，依學生賠償辦法第1 條之規定可知，亦屬賠
    償範圍，被告丙○○雖抗辯被告乙○○業已取得該預校之畢
    業證書，認其不用再賠償此項費用云云。惟就此原告主張係
    因怕影響到被告乙○○就學之權利，因此先發給被告乙○○
    畢業證書，以便被告乙○○可轉至民間的學校就讀等語，被
    告丙○○就此未予爭執，復自認上揭預校費用確沒有賠償等
    語，因此，被告既尚未就預校費用賠償，原告就此部分為請
    求亦屬有據。至被告乙○○是否依上揭規定獲准核發畢業證
    書乃屬核發畢業證書是否適法之問題，並非核發畢業證書，
    被告即可免賠償義務，因此被告此項抗辯，亦不足取。另被
    告丙○○雖主張原告應提出原告80年度之招生簡章以明賠償
    規定云云，然本件原告據以求償者乃根據行為時學生賠償費
    用辦法之規定，並非根據招生簡章之規定，據原告陳明在卷
    ，經核並無不合，故被告此項抗辯亦不足取。
四、查被告乙○○依學生賠償費用辦法第1 條、第2 條規定，應
    賠償在校費用計359,122 元，嗣被告乙○○已賠償12,622元
    ，餘計尚應賠償346,500 元，原告據以請求，即屬有據。又
    被告丙○○為被告乙○○之家長，簽具保證書同意並明確表
    明保證賠償在校期間一切費用等語，有該保證書影本1 紙足
    憑，故被告丙○○與原告另成立保證契約，就此項償還義務
    而言，被告丙○○為保證人非主債務人，依民法第745 條規
    定「保證人於債權人未就主債務人之財產強制執行而無效果
    前，對於債權人得拒絕清償。」因此，被告丙○○於原告對
    主債務人即其子被告乙○○之財產執行無效果後，即應給付
    上揭賠償費用，原告於此範圍內，向被告丙○○請求給付上
    揭賠償費用，亦屬有據。至原告認被告乙○○與被告丙○○
    間就上揭賠償費用，各負全部給付之義務，如其中債務人1
    人為給付，他債務人即免其責任，屬不真正連帶債務云云，
    尚不足取，故此部分之請求，即無所據，應予駁回。
五、從而，本件原告本於與被告乙○○公法上之契約關係及學生
    賠償費用辦法之規定；復依與被告丙○○間之保證契約，請
    求被告乙○○給付如主文所示之金額及利息，又上揭給付於
    對被告乙○○執行無效果後，由被告丙○○給付，即屬有理
    由，均應准許之。至逾此部分之請求，乃無所據，應予駁回
    。
據上論結，本件原告之訴為一部有理由，一部無理由，爰依行政
訴訟法第98條第3 項前段、第218 條、第104 條，民事訴訟法第
385 條第1 項前段、第79條，判決如主文。
中　　華　　民　　國　　96　　年　　1 　　月　　11　　日
                       第三庭審判長法  官　姜素娥
                                   法  官  吳東都
                                   法  官  陳秀
上為正本係照原本作成。
如不服本判決，應於送達後20日內，向本院提出上訴狀並表明上
訴理由，如於本判決宣示後送達前提起上訴者，應於判決送達後
20日內補提上訴理由書（須按他造人數附繕本）。
中　　華　　民　　國　　96　　年　　1 　　月　　11　　日
 　　  　　　　　　　 　　  　     書記官  楊子鋒
